臺灣臺中地方法院民事判決　　　　　　99年度勞訴字第115號
原　　　告　張國正
訴訟代理人　李昶欣律師
複　代理人　楊惠雯
被　　　告　龍昌機械股份有限公司
法定代理人　林昇進
訴訟代理人　林一哲律師
複　代理人　徐志凱
上列當事人間請求給付退休金差額事件，本院於民國100年3月
3日言詞辯論終結，判決如下：
    主  文
原告之訴及假執行之聲請均駁回。
訴訟費用由原告負擔。
    事實及理由
壹、程序部分
    按訴狀送達後，原告不得將訴變更或追加他訴，但擴張或減
    縮應受判決事項之聲明者，不在此限，民事訴訟法第255 條
    第1項第3款定有明文。本件原告於起訴狀請求被告給付新台
    幣（下同）819,014元，及自起訴狀繕本送達翌日起算之法
    定遲延利息。嗣於起訴狀繕本送達後，就請求之金額減縮為
    805,676元，係屬減縮應受判決事項之聲明，參諸首揭規定
    ，應予准許。
貳、實體部分
一、原告起訴主張：
  (一)原告自民國76年2月6日起受僱於被告，工作性質為清洗機械
    零件。惟自97年6月起，被告即以景氣衰退，業務緊縮為由
    ，不定期要求原告放無薪假。至98年10月間，乃告知原告辦
    理退休，原告礙於受雇人之弱勢，遂於98年10月30日簽收退
    休金單據，並領取140萬元之退休金。惟事後原告發現，被
    告係以員工實施無薪假期間之薪資作為核算退休金之基礎。
    按計算平均工資時，雇主因工災、事變或其他不可抗力而不
    能繼續其事業，至勞工未能工作者，該期間之工資日數均不
    列入計算。又依內政部75年4月16日台內勞字第399864號函
    釋：「事業單位因故停工，勞動契約如未終止，年資應繼續
    計算至勞動契約終止日。至於計算平均工資時，該停工期間
    之工資及日數，均不列入計算」。故原告平均工資之計算，
    應以被告實施員工無薪假制度前六個月之期間即97年6月份
    起至97年11月止為計算之基準。
  (二)原告自76年2月6日受雇，至退休日98年12月30日止，其年資
    共計22年10個月又25日。依勞動基準法第55條第1項第1款規
    定，共38個基數。而原告於97年6月至97年11月止之平均工
    資為56,742元，以此計算原告應得之退休金為2,169,534元
    (5709338＝0000000)。被告僅給付140萬元，尚不足756,
    196元(000000000000000＝756196)。
  (三)原告於98年12月30日雖簽署退休金單據，惟該協議之內容，
    係在雙方地位不對等之情況下所簽署，應不具有拘束原告之
    效力。況且，被告於原告簽署同意書時，係向原告表示，計
    算退休金之方式，完全依照勞動基準法之規定，原告不疑有
    他，始在上開同意書上簽名。茲上開協議書內容既明顯違反
    勞工請求給付退金權利之相關法令，故原告對於差額部分，
    仍得向被告主張之。
  (四)又勞工在同一雇主或事業單位，繼續工作滿一定期間者，每
    年應給予特別休假。五年以上十年未滿者14日；滿十年以上
    者，每一年加給一日，加至30日為止，勞動基準法第38條定
    有明文。原告年資為22年10個月又25日，其於98年間並未受
    有特別休假計26日，換算工資為49,480元(57093÷30×26＝
    49480)，爰一併請求。並聲明：(1)被告應給付原告805,676
    元及自起訴狀繕本送達翌日起至清償日止，按年息5%計算之
    利息；(2)願供擔保，請准予宣告假執行。
二、被告則以：
  (一)原告任職公司期間表現不佳，被告基於體恤原告多年辛勞，
    始以遠較勞動基準法優惠之條件與原告談優退，原告當時亦
    欣然接受，並簽立離職同意書。茲依據原告所簽立之退休金
    請領同意書上已載明：「本人在職期間之薪資、獎金、津貼
    、加班費、不休假薪資、暨本人退休後得向勞保局請領之勞
    工保險老年給付差額及其他一切權利，均已全部領取，如有
    未領者亦聲明同意拋棄，爾後不得再向貴公司要求其他權利
    。」按勞工取得計算年資與退休金之請求權後，自願少請求
    退休金額，甚或拋棄請求，因係對既得權利之處分，該拋棄
    之意思表示，自屬有效，此有最高法院77年台上字第1407號
    判決可資參照。蓋勞工之退休金請求權發生後，屬獨立之債
    權，依私法上契約自由之原則，勞雇雙方本得就此一債權互
    相讓步成立和解，原告既與被告就已發生之退休金請求權達
    成協議，自不得於事後更為主張。
  (二)原告於98年12月30日自被告公司退休前六個月之月平均薪資
    為22,796元，以原告主張之38個基數計算，退休金亦僅866,
    248元，惟被告給付之退休金為140萬元，已遠高於原告依法
    得主張之數額。
  (三)又本件若被告公司當時以業務減縮為由，依勞動基準法第11
    條第2款將原告資遣，即便以原告所主張之服務年資22年10
    個月又25日，及月平均薪資56,742元計算，資遣費亦僅1,30
    0,338元【56742×(22＋11/12)＝0000000】。被告已給付予
    原告之退休金仍高於此。
  (四)即便如原告所主張，計算月平均薪資時，雇主因天災、事變
    或其他不可抗力而不能繼續其事業，致勞工未能工作者，該
    期間之工資日數均不列入計算。則本件原告退休前六個月之
    總工作日數為183日，所得工資總額為142,277元，無薪休假
    期間共計65日，則原告之月平均工資應為36,172元【142,27
    7÷(183-65)×30＝36,172】。再乘上原告之退休基數37，
    則原告能領取之退休金亦僅為1,338,364元(36172×37＝000
    0000 )。綜上所述，足認被告業已仁至義盡，並無虧待原告
    可言等語茲為抗辯，並聲明：(1)原告之訴駁回。(2)如受不利
    判決，願供擔保請准宣告免為假執行。
三、兩造依民事訴訟法第270條之1第1項第3款規定，整理並協議
    簡化爭點如下：
  (一)兩造不爭執之事實：
    1.原告自76年2月6日起受僱於被告，迄98年12月30日止，工
      作年資為22年又11個月，且原告為40年7月29日生，已滿
      55歲，符合勞動基準法第53條第1項規定之退休條件。
    2.原告並未選擇適用新制之勞工退休金制度。
    3.被告公司於97年12月間至98年12月間，因景氣影響，業務
      緊縮而實施無薪假制度。
    4.97年6月至97年11月原告之月平均薪資為56,742元。
    5.被告於98年12月30日已給付原告退休金140萬元，原告並
      在退休金請領同意書上簽名。
    6.原告98年度之特別休假有26日。
  (二)本件之爭點：
    1.原告所簽署之退休金請領同意書之效力為何？
    2.原告向被告請求給付退休金差額及特別休假之工資有無理
      由？
四、以下針對本件之爭點，敘述本院得心證之理由：
  (一)原告退休時所簽署之退休金請領同意書，於「協商確認事項
    欄」記載：「※金額新台幣壹佰肆拾萬元整。※上述退休金
    額係經申請人與公司雙方協商確認同意之金額，為避免爾後
    有任何爭議，申請人另再簽名具結如下退休金請領聲明書為
    據」。而關於「退休金請領聲明書」則記載：「茲本人張國
    正於98年12月30日為退休離職日，今同意本次退休向公司請
    領退休金，共計新台幣壹佰肆拾萬元，本項金額俟台灣信託
    局核發後再由公司直接郵寄與本人或電話通知本人至公司領
    取。另本人在職期間之薪資、獎金、津貼、加班費、不休假
    薪資、暨本人退休後得向勞保局請領之勞工保險老年給付差
    額及其他一切權利，均已全部領取，如有未領者亦聲明同意
    拋棄，爾後不得再向貴公司要求其他權利。恐口無憑，特立
    此退休金請領聲明書」。此有退休金請領同意書一紙在卷可
    參，復為兩造所不爭執，可堪信為真實。
  (二)按「退休金請求權不得預先拋棄，但取得請求權後自願拋棄
    ，則為法之所許。上訴人於離職領取慰勞金時，曾出具同意
    書內載自民國71年2月1日起離職並自願放棄請領退休金及其
    他請求權云云，為上訴人所不爭執。其既已放棄請領退休金
    及其他請求權，自不得再對被上訴人為前述之請求」，最高
    法院72年台上字第1545號裁判參照。另按「台灣省工廠工人
    退休規則內所規定之勞工年資及退休金之計算，固為保護勞
    方所為之強制規定，倘勞資雙方於勞方工前作，事先約定不
    計年資與退休金，該項約定固因違反強制規定而無效，然若
    勞方取得計算年資與退休金之請求權後，自願減少請求退休
    金額，甚或拋棄請求，因係對既得權利之處分，該拋棄之意
    思表示，自屬有效」，最高法院77年台上字第1407號裁判亦
    同此見解。本件原告於退休領取退休金時，既已同意拋棄對
    被告公司之其他權利之請求，揆諸前開說明，其所為意思表
    示，自非無效。
  (三)至於原告主張當事人自行協商契約內容，決定彼此間之權利
    義務關係，在通常情形下，於經濟、財富、資源各方面均處
    於優勢地位之雇主，即得運用其強大之談判力量，使必須依
    賴雇主提供工作機會，以換取工資維持生計之弱勢勞工，難
    有對等協商之空間，是優勢雇主及弱勢勞工雙方不對等之磋
    商實力，必然形成利益失衡之情形。且審酌勞動基準法之立
    法精神，既係規定勞動條件最低標準，為保障勞工權益，加
    強勞雇關係而定，雇主與勞工所訂勞動條件，不得低於該法
    所定最低標準，顯見勞動基準法乃勞動條件之最低規範等語
    。茲本件兩造關於退休金之協議，既與勞動基準法之規定有
    違，自非有效等語。惟查，本件原告與被告達成之退休金給
    付條件，並非原告與被告事先以簽定勞動契約之方式所為之
    約定，而係原告對於已發生之退休金請求權，事後地與被告
    協商，縱所約定之給付條件，未符勞動基準法之最低標準，
    亦不能認為無效。
  (四)原告固又主張，其簽署上開退休金請領同意書時，被告一再
    保證確實係依勞動基準法之規定發給退休金，伊因信任被告
    ，始同意簽署同意書等語，並聲請傳訊同一時期離職之員工
    即證人謝柏洲到庭作證。茲證人謝柏洲於本院審理中固證稱
    ：當天到會議室寫優退請領同意書時，公司有告知會依照勞
    基法處理。惟其同時亦證稱：伊簽完之後，才換原告進去等
    語。茲證人謝柏洲與原告既非同時辦理請領退休金之手續，
    則即使被告有向證人謝柏洲承諾會依勞基法之規定處理，亦
    不足以證明，被告曾向原告為相同之承諾。況且，證人謝柏
    洲所簽署的是「優退請領同意書」，而本件原告簽署者為「
    退休金請領同意書」，其二人之情況並不相同，自不能比附
    援引。從而，證人謝柏洲之證詞，尚不足為原告有利之認定
    。
  (五)原告又援引本院99年度勞訴字第30號判決(該事件係被告公
    司之另一位員工乙○○向被告請求退休金差額)，認原告所
    簽署之退休金請領同意書，並無拋棄其依勞動基準法所得主
    張之權利之效力。惟參諸上開判決書理由所載，乙○○離職
    時所簽署者，為「離職同意書」，而本件原告所簽署者為「
    退休金請領同意書」，兩者並不相同。且乙○○所簽署之離
    職同意書，已特別載明係「依勞動基準法退休金計算之規定
    計算離職金」，惟本件原告所簽署之退休金請領同意書，則
    無上開類似之記載。固本件原告之情形，明顯與上開判決之
    事實不同，自亦不能予以援引。
五、綜上所述，本件原告對於被告之相關權利，既已於簽署退休
    金請領同意書時表示拋棄，且原告亦無法證明，雙方就上開
    協議有何遭脅迫或詐欺，或有違反法律強制規定等情況，從
    而，原告請求被告給付退休金差額及不休假獎金，為無理由
    ，應予駁回。原告之訴既經駁回，其假執行之聲請亦失所附
    麗，應併駁回之。
六、結論：本件原告之訴為無理由，依民事訴訟法第78條，判決
    如主文。
中    華    民    國    100    年    3    月    10    日
                  民事第三庭    法  官  高英賓
正本係照原本作成。
如對本判決上訴，須於判決送達後20日內向本院提出上訴狀。如
委任律師提起上訴者，應一併繳納上訴審裁判費。
中    華    民    國    100    年    3    月    10    日
                                書記官  廖碩薇